臺灣桃園地方法院民事判決　　　　　　 99年度簡上字第222號
上　訴　人　柯明德
訴訟代理人　劉楷律師
　　　　　　李德正律師
複　代理人　黃麗岑律師
被　上訴人　陳東昇
上列當事人間請求確認本票債權不存在事件，上訴人對於民國99
年9 月23日本院中壢簡易庭99年度壢簡字第669 號第一審判決提
起上訴，本院於民國100 年2 月22日言詞辯論終結，判決如下：
    主  文
原判決廢棄。
確認被上訴人所持有如附表所示之本票，對於上訴人之本票債權
不存在。
第一、二審訴訟費用由被上訴人負擔。
    事  實  及  理  由
甲、上訴人提起上訴主張，上訴人前因須錢孔急，為求週轉，得
    知被上訴人係經營民間放貸業務，遂於民國98年9 月8 日向
    被上訴人之受僱人即訴外人韓曉江洽商借款事宜，並由上訴
    人簽發如附表所示之本票（下稱系爭本票）為擔保，併將借
    據及身分證件影本交付訴外人韓曉江。訴外人韓曉江預先扣
    除利息交付借款新臺幣（下同）3 萬元（下稱系爭借款）予
    上訴人後，再將所收取之系爭本票、借據及身分證件影本轉
    交被上訴人。訴外人韓曉江既屬被上訴人放貸及收取利息行
    為之代理人，上開消費借貸契約（下稱系爭借款契約）之法
    律關係即應歸屬兩造，被上訴人持有系爭本票之原因，即為
    兩造間系爭借款契約之擔保。而上訴人已於99年2 月12日將
    系爭借款債務全數清償予被上訴人，由被上訴人之代理人即
    訴外人韓曉江代為受領，惟訴外人韓曉江未同時將留存於被
    上訴人處之系爭本票、借據及身分證件影本返還上訴人。兩
    造間系爭借款契約之債權債務關係既既已消滅，縱系爭本票
    尚留存於被上訴人處，上訴人仍得拒絕被上訴人依系爭本票
    所為之請求。況被上訴人自訴外人韓曉江處取得系爭本票並
    無對價，依票據法第14條第2 項之規定，被上訴人不得享有
    優於訴外人韓曉江之權利，上訴人已對訴外人韓曉江清償系
    爭借款債務，訴外人韓曉江對於上訴人即已無系爭本票債權
    存在，被上訴人對於上訴人自亦無任何本票債權可資主張，
    爰依法提起本件上訴等語。並為上訴聲明：如主文所示。
乙、上訴人除援用原審所為陳述外，並以：上訴人已於原審主張
    其係與訴外人韓曉江成立系爭借款契約，且稱其為擔保系爭
    借款之清償，而簽發系爭本票交予訴外人韓曉江收執，卻於
    上訴後翻異其於原審所主張之上開事實，已違反禁反言原則
    ，於法無據。且關於系爭借款契約之關係存在於上訴人與訴
    外人韓曉江之間乙節，既經兩造於原審99年9 月16日言詞辯
    論時共同指為不爭執事項，復經原審審酌認為不違背民事訴
    訟法第222 條第1 項、第3 項規定而採為判決基礎，自不得
    為相異之認定。又兩造並非系爭本票之直接前後手，亦無直
    接之原因關係存在，上訴人當然應依票據文義負票據責任。
    縱上訴人已向被上訴人之前手即訴外人韓曉江清償系爭借款
    ，惟系爭本票既經訴外人韓曉江以交付之方式，移轉本票債
    權予被上訴人，且上訴人未能舉證證明被上訴人有何惡意取
    得系爭本票之情事，上訴人自不得以其與被上訴人之前手即
    訴外人韓曉江間之抗辯事由對抗被上訴人。另被上訴人係善
    意執票人，無庸就執票之基礎原因關係確係有效存在負舉證
    責任，況被上訴人取得系爭本票係因訴外人韓曉江積欠被上
    訴人借款未償，故訴外人韓曉江始交付系爭本票並移轉系爭
    本票債權予被上訴人等語，資為抗辯。並為答辯聲明：駁回
    上訴。
丙、得心證之理由：
一、本件上訴人於原審係起訴主張其前於98年9 月8 日向訴外人
    韓曉江借得系爭借款，並簽發系爭本票交付訴外人韓曉江收
    執，而上訴人已於99年4 月8 日向訴外人韓曉江清償系爭借
    款，惟訴外人韓曉江稱系爭本票已經交付其老闆即被上訴人
    持有，俟日後再予返還。詎被上訴人竟執系爭本票聲請裁定
    准予強制執行，爰依法訴請確認被上訴人所持有系爭本票對
    於上訴人之票據債權不存在等情。嗣經原審判決駁回上訴人
    之請求在案。
二、茲本件首應審究者，厥為系爭借款契約係成立於兩造之間抑
    或成立於上訴人與訴外人韓曉江之間？經查，上訴人固於原
    審之起訴狀上載明略以其於98年9 月8 日向訴外人韓曉江借
    款3 萬元及其與被上訴人素不相識等語（見原審卷第6 頁）
    ；復於原審99年9 月16日言詞辯論時陳述略以其當初是跟訴
    外人韓曉江本人借錢，借貸契約是存在於其與訴外人韓曉江
    間等語（見原審卷第26頁）。惟上訴人亦於原審上開言詞辯
    論期日附加陳述略以其向訴外人韓曉江清償時，訴外人韓曉
    江稱系爭本票已經給他老闆即被上訴人，現在在他老闆即被
    上訴人處，沒有說什麼時候為什麼原因交給他老闆等語（見
    原審卷第26頁）。此外，綜觀原審上開言詞辯論期日之筆錄
    ，並無兩造有就系爭借款契約係成立於上訴人與訴外人韓曉
    江間乙節「共同指為不爭執之事項」之陳述可稽。是原審認
    定兩造於上開言詞辯論期日有此共同指為不爭執之事項乙節
    ，核與筆錄之記載不盡相符，容有誤會，已堪認定明確。
三、次查，上訴人於前述起訴狀及原審言詞辯論時有述及系爭借
    款契約係成立於上訴人與訴外人韓曉江之間乙節，縱可認為
    上訴人已就此部分之事實為自認，然上訴人既已另外陳稱系
    爭本票訴外人韓曉江已經交予其「老闆」即被上訴人；又於
    原審審理時已經提出訴外人韓曉江所書立，其上載有略以：
    「…本人韓曉江（長江）受僱於陳東昇先生（大地）執行放
    款工作期間，台端（即上訴人）向本人借款之金錢已於99年
    4 月8 日間當面向本人清償完畢…故陳先生（即被上訴人）
    或其會計廖小姐所持有之台端、保證人任何文件資料均已於
    台端向本人清償借款之當時同時作廢，台端與渠等無任何債
    務債權關係…。」等內容之聲明書影本（見原審卷第8 頁）
    及上訴人與訴外人韓曉江所立，其中敘明略以：「…訴外人
    韓曉江自民國97年11月起受僱於被告陳東昇為其向不特定民
    眾放款收息，每筆放款均於完成交易當日即與借款人簽立之
    本票、借據及身分證影本繳回予被告陳東昇或其指定之會計
    廖小姐收執保管，並每十日向借款人收息繳交給被告。俟借
    款人清償借款再由訴外人韓曉江向被告陳東昇取回票據返還
    借款人…原告柯明德於99年2 月12日向訴外人韓曉江清償借
    款後，訴外人韓曉江因年關將屆需錢孔急而私自挪用，致使
    該系爭本票仍滯存於被告陳東昇處。此外，訴外人韓曉江陸
    續挪用數筆民眾之還款，惟訴外人均賡續繳付月息15% 之利
    息予被告陳東昇，及至民國99年6 月下旬訴外人已無力負擔
    本息只得不告而別…系爭本票純屬被告陳東昇與訴外人韓曉
    江僱傭間之金錢糾紛，概與原告柯明德等已還款之無辜民眾
    無涉…。」、「…本案單純係被告陳東昇對其員工即訴外人
    韓曉江之督導考核與管理不實，肇致其員工挪用已向原告收
    取之金錢，亦即純屬僱主與員工間之金錢糾紛…。」等語之
    陳述狀（見原審卷第28頁至第31頁），衡情已足認為上訴人
    於前述自認時已為附加之陳述，則依民事訴訟法第279 條第
    2 項之規定，上訴人於原審所為系爭借款契約係成立於上訴
    人與訴外人韓曉江之間之陳述，應否視有自認，自應由法院
    審酌情形斷定之。
四、而查，證人韓曉江業於本院100 年1 月11日準備程序時到庭
    結證稱略以：「（提示原審卷第35頁系爭本票影本後問：上
    訴人交給你這張本票的事實經過？）上訴人找我借錢給他，
    當初借3 萬元，請他開本票給我並交身分證給我。」、「（
    問：後來錢有沒有還你？）還了。」、「（問：本票為何沒
    有還給上訴人？）這錢有急用，所以沒有拿給他。」、「（
    問：上訴人還錢時有向你要這張本票？）有，但是大家是認
    識很久的朋友，他信任我，所以後來就不了了之了。」、「
    （問：這張本票後來到哪裡去？）錢是我向被上訴人拿來借
    給上訴人的，所以本票拿給被上訴人。」、「（問：為何本
    票拿給被上訴人？）因為我要證明錢是交給上訴人的。」、
    「（問：你與被上訴人借錢，他只要同意借給你，就不能干
    涉你把錢用到哪裡去，為何還要證明錢是交給上訴人？）我
    與被上訴人認識二十多年了，所以本票交給被上訴人保管，
    意思說我錢沒有亂花，是借給上訴人的。」、「（問：他是
    只有保管這個目的而已嗎？）我只是要交代錢是跟上訴人有
    借貸，被上訴人只是保管本票，萬一我沒有還被上訴人錢的
    話，被上訴人只能向我主張而已，他不能行使這張本票上的
    權利。」、「（問：提示原審卷第8 頁聲明書後問：這張聲
    明書是不是你寫的？）是的。」、「（問：為何聲明書上寫
    的與你作證所講的不一樣？）我們認識多年，沒有什麼僱傭
    的關係，只是他把錢拿給我，我去借給上訴人。」、「（問
    ：被上訴人把錢拿給你的意思是把錢借你？）是的。」、「
    （問：上訴人向你借錢時，是確定向你借錢，還是向何人借
    錢？）我確定是向我借錢，因為他認識我，且急需用錢。」
    、「（問：上訴人認不認識被上訴人？）不認識。」、「（
    問：你把本票交給被上訴人時有無告訴他不能夠提示這張本
    票，不能夠向上訴人主張票據的權利？）我沒有說，我只有
    說這是借給上訴人的錢，我把錢拿來怎麼用。」、「（問：
    如果你沒有還被上訴人的錢的話，被上訴人能否拿系爭本票
    向上訴人要錢？）我們當時沒有談到這點。」、「（問：你
    在向被上訴人借這3 萬元再轉借給上訴人之前，有無已經欠
    被上訴人金錢債務？）有，欠了40萬元左右。」、「（問：
    之前與被上訴人借了40萬元左右，都是拿來借錢給別人？）
    沒有，都是自己要用的。」、「（問：為何這3 萬元你要特
    別跟被上訴人交待資金的使用？）因為我沒有錢，被上訴人
    就問我錢是要用做何用，我就說是借給別人。」、「（問：
    被上訴人有答應你把錢借給別人？）他有答應我借錢給我。
    」、「（問：剛才提示的本票發票日為98年9 月8 日，是否
    就是你借錢給上訴人的日期？）是的，我那天給上訴人2 萬
    4 千元。這6 千元等於是預扣利息，約10天算一次利息，利
    率約10% 。」、「（問：6 千元的利息是你收起來還是有交
    給何人？）2 萬4 千元是被上訴人交給我，6 千元是我與被
    上訴人一人一半。」、「（問：你與被上訴人借錢，為何放
    款獲得的利息還要分他一半？）因為我想要賺錢，基於利益
    的關係，我與他一人一半。」、「（問：依照你所述，你放
    款的資金是被上訴人提供，你放款所得的利潤要與被上訴人
    對分，是不是這樣？）是的。」、「（問：你分給被上訴人
    3 千元後，你向他借的3 萬元還要還多少錢？）一樣3 萬元
    。」、「（問：所以被上訴人一方面借錢給你，一分面又分
    享你借錢給別人所獲得的利潤？）是的。」、「（問：上訴
    人向你借錢時知不知道錢是你向被上訴人處所借的？）當初
    不知道，後來上訴人在還款前才知道錢實際上不是我的。」
    等語在卷可稽（見本院卷第33頁至第36頁）。
五、依證人韓曉江上開證述之內容，可知其係先預扣利息6 千元
    後，始將系爭借款交付上訴人，而利息所得又須與被上訴人
    均分。此顯與一般單純向人借款而轉借他人之情形有所不同
    ，蓋向人借款及轉借他人，各自間成立之消費借貸契約係獨
    立而互不相干，並無轉借出去後，利息還須與原先之借款人
    平分之理。又證人韓曉江亦已證述前開聲明書確係其所書立
    ，而此聲明書之內容復已明確表示證人韓曉江係受僱於被上
    訴人執行放款工作；前開陳述狀更將類似一般民間執行非法
    放貸業務之細節即證人韓曉江係受僱於被上訴人為其向不特
    定民眾放款收息，每筆放款均於完成交易當日即與借款人簽
    立之本票、借據及身分證影本繳回予被上訴人或其指定之會
    計收執保管，並每10日向借款人收息繳交給被上訴人。俟借
    款人清償借款再由證人韓曉江向被上訴人取回票據返還借款
    人等情闡述稽詳。再參以被上訴人所提出上訴人簽立之「借
    款契約書」即系爭借款契約之影本上，僅有借款人即上訴人
    之簽名及指印，貸與人欄則為空白（見本院卷第48頁），另
    系爭本票亦未載明受款人，均已足徵證人韓曉江於上開聲明
    書及陳述狀中所述者較為接近真實，亦即本件確係被上訴人
    經營放款業務所貸放之款項，始會在系爭借款契約之貸與人
    欄及系爭本票上之受款人留白，以便被上訴人日後較易執上
    述「借款契約書」及系爭本票行使權利，且被上訴人既係經
    營放款業務者，並已僱用類如證人韓曉江者及會計人員等協
    助拓展及處理其業務，加以目前法律並未開放私人經營放款
    業務，是被上訴人非但無庸更會避免於出借款項時親自與借
    款人接觸，故上訴人所陳述其於借款時不認識被上訴人，亦
    無違常理。再審酌證人韓曉江既曾自陳其係被上訴人之受僱
    人，又仍積欠被上訴人數十萬元之貸款未償，則其於本院前
    揭準備程序到庭作證時，因此心理受到影響，致不敢於被上
    訴人前將實情全盤托出，亦與常情相符。
六、綜上所述，本件已得認定系爭借款係被上訴人所經營之放款
    業務，證人韓曉江則為受僱人，是系爭借款契約自屬成立於
    兩造之間，而系爭本票又係為擔保系爭借款之清償，則證人
    韓曉江顯係以被上訴人之機關之地位而將之轉交予被上訴人
    ，亦即被上訴人與上訴人就系爭本票而言，係屬直接前後手
    之關係甚明；另證人韓曉江既為被上訴人之受僱人，則上訴
    人於對之為前開清償行為時，自生對被上訴人為清償債務之
    效果，亦無疑義。再本院依上開經調查認定之結果，亦已足
    認為上訴人於原審所為系爭借款契約係成立於上訴人與訴外
    人韓曉江之間之陳述，不應視有自認，故被上訴人關於上訴
    人於原審所為自認應自受拘束之抗辯，即無足採。
七、按稱本票者，謂發票人簽發一定之金額，於指定之到期日，
    由自己無條件支付與受款人或執票人之票據；在票據上簽名
    者，依票上所載文義負責，票據法第3 條、第5 條第1 項固
    定有明文。然按票據債務人不得以自己與發票人或執票人之
    前手間所存抗辯之事由對抗執票人，同法第13條前段亦有明
    文。且按依票據法第10條（即現行法第13條）之規定，票據
    債務人祇不得以自己與發票人或執票人之前手間所存抗辯之
    事由，對抗執票人，若以其自己與執票人間所存抗辯之事由
    資為對抗，則非法所不許，最高法院46年台上字第1835號判
    例意旨亦可參照。本件上訴人固為系爭本票之發票人，而應
    依票上所載文義負責，然其已將系爭本票所擔保之系爭借款
    清償完畢，既經認定如前，則依上開票據法第13條前段之規
    定及最高法院判例意旨，上訴人自得以此清償之事由對抗被
    上訴人。
八、綜上所述，系爭本票所擔保之被上訴人對上訴人之系爭借款
    債權既已因清償而告消滅，則上訴人請求確認被上訴人對其
    所有之系爭本票債權不存在，即屬有據。原審駁回上訴人之
    請求，尚有未洽，上訴意旨指摘原判決不當，求予廢棄改判
    ，為有理由，自應由本院予以廢棄改判如主文第1 項、第2
    項所示。
九、本件事證已臻明確，兩造其餘攻擊或防禦方法及未經援用之
    證據，經本院斟酌後，認為均不足以影響本判決之結果，自
    無再逐一詳予論駁之必要，併此敘明。
據上論結，本件上訴為有理由，依民事訴訟法第436 條之1 第3
項、第450 條、第78條，判決如主文。
中    華    民    國   100    年    3     月    8     日
            民事第二庭    審判長法  官  劉克聖
                                法  官  高明德
                                法  官  張震武
以上正本係照原本作成
不得上訴
中    華    民    國   100    年    3     月    8     日
                                書記官  顏伯儒
附表：
┌───┬────┬──────┬──────┬──────┬──────┐
│發票人│ 受款人 │ 發票日     │ 到期日     │ 票據號碼   │ 票面金額   │
├───┼────┼──────┼──────┼──────┼──────┤
│柯明德│未記載  │民國98年9 月│未記載      │No219655    │新臺幣3萬元 │
│      │        │8 日        │            │            │            │
├───┴────┴──────┴──────┴──────┴──────┤
│備註：                                                                  │
│1.免除作成拒絕證書                                                      │
│2.此本票業經被上訴人聲請本院以99年度司票字第3630號裁定准予強制執行。    │
└────────────────────────────────────┘